臺灣高等法院刑事判決　　　　　　　　　　　　九十一年度上更(一)字第四三號
　　上　訴　人
　　即　被　告　甲○○
　　選任辯護人　劉秉均　律師
　　　　　　　　蕭隆泉
　　擔當自訴人　臺灣高等法院檢察署檢察官
右上訴人即被告因遺棄案件，不服臺灣桃園地方法院八十八年度自字第一四一號，中
華民國八十八年九月二十日第一審判決提起上訴，經判決後，由最高法院第一次發回
更審，本院判決如左：
    主  文
原判決撤銷。
甲○○無罪。
    理  由
一、自訴意旨略以：甲○○於民國八十八年三月二十四日晚間十一時五十分許，駕駛
    車號ＫＹ－一八一一號自用小客車，沿桃園縣平鎮市○○路○段，往楊梅鎮方向
    行駛，途經延平路二段二十一巷前，疏未注意車前適有自訴人丙○○騎乘ＲＲＮ
    －七三０號機車，後載其妻乙○○，欲左轉進入二十一巷之狀況，而由後撞擊該
    機車，致機車騎士丙○○、乘客乙○○均被撞落於對向車道上，丙○○被撞飛至
    五公尺外落地、乙○○當場遍體鱗傷昏迷不醒人事倒於路面而均為無自救力之人
    （甲○○過失傷害丙○○與乙○○之部分，經臺灣桃園地方法院於八十八年七月
    二十九日以八十八年度壢交簡字第三十二號判決判處有期徒刑三月，後因被告甲○○撤回上訴而確定），案經丙○○、乙○○於原審提起自訴，因認被告甲○○
    涉犯刑法第二百九十四條第一項之遺棄罪云云。
二、按犯罪事實應依證據認定之，無證據不得推定其犯罪事實，又不能證明被告犯罪
    者，應諭知無罪之判決，刑事訴訟法第一百五十四條、第三百零一條第一項分別
    定有明文。次按事實之認定，應憑證據，如未能發現相當證據，或證據不足以證
    明，自不能以推測或擬制之方法，為裁判基礎，最高法院四十年台上字第八六號
    判例參照。又認定犯罪事實，所憑之證據，雖不以直接證據為限，間接證據亦包
    括在內，然無論直接或間接證據，其為訴訟上之證明，須於通常一般之人均不致
    於有所懷疑，而得確信其為真實之程度者，始得據之為有罪之認定，倘其證明尚
    未達到此一程度，雖有合理性懷疑之存在時，尚無從為有罪之認定，此亦有最高
    法院七十六年台上字第四九八六號判例可資參照，且認定不利於被告之事實，須
    依積極證據，苟積極證據不足為不利於被告事實之認定時，即應為有利於被告之
    認定，更不必有何有利之證據，最高法院三十年上字第八一六號判例亦著有明文
    可資參照。又刑法第二百九十四條第一項後段之遺棄罪，必以對於無自救力之人
    ，不盡扶養或保護義務，而致其有不能生存之虞者，始克成立。若負有此項義務
    之人，不盡其義務，而事實上尚有他人為之養育或保護，對於該無自救力之人，
    並不發生危險者，即難成立該條之罪，最高法院復著有二十九年上字第三七七七
    號判例可資參照。本件訊據被告甲○○固坦承有於右揭時地發生車禍，而撞擊自
    訴人丙○○與乙○○二人之事實，惟堅詞否認有何遺棄自訴人二人之犯行，辯稱
    其並無遺棄之故意，當時是因為看到機車騎士（即自訴人丙○○）有站起來，並
    且扶起乘客（即自訴人乙○○），又有其他路人在場，而其當時很慌亂，不知道
    怎麼辦，才會先行駕車離去等語。查自訴人丙○○於前揭時地遭被告甲○○駕車
    撞傷後，雖同受有傷害，但意識仍清醒，尚能自行自地上爬起，與路人合力將自
    訴人即其配偶乙○○抬至路旁，救護車並隨後即至現場等情，業據被害人丙○○
    於原審審理中供承於卷（見原審卷第十七頁），核與自訴人乙○○於本院調查中
    陳稱當時在救護車到達現場之前，其夫（即丙○○）與路人便把其搖清醒等語相
    符（見本院九十一年六月二十四日訊問筆錄第七頁），是自訴人丙○○於事發之
    時意識既仍清醒，尚能與路人將乙○○抬至路旁，顯見當時丙○○仍具有維持其
    生存所必要之能力，並非為無自救力之人，是自訴人丙○○當時既非無自救之人
    ，與刑法第二百九十四條第一項之構成要件有間，要不得以該罪相繩之。又本件
    自訴人乙○○於發生車禍之際，係搭乘其夫丙○○所駕駛之機車，其夫丙○○依
    法亦有保護乙○○之義務，後又因其夫丙○○意識仍然清醒，故乃與路人共同將
    自訴人乙○○抬至路旁，救護車並隨即到場，業據自訴人丙○○陳明在卷，自訴
    人乙○○於本院亦陳明救護車來之前我先生及路人就把我搖醒了，到了醫院因為
    沒有病床，所以我當天沒有住院等，是自訴人乙○○於發生車禍意識短暫昏迷之
    際，事實上既尚有其他有照料義務之他人（即其夫丙○○）為保護，並且將自訴
    人乙○○抬至路旁，救護車並隨即到場，且當天自訴人乙○○沒有住院等，有其
    之壢新醫院診斷證明書及該院九十一年七月十日壢新醫字第九一○三九三號函可
    證，是被告雖未對自訴人乙○○為保護照料，然對該自訴人乙○○而言，並不發
    生不能生存之危險，是揆諸前揭最高法院二十九年上字第三七七七號判例之見解
    ，被告甲○○之行為，即難認與刑法第二百九十四條第一項遺棄罪之構成要件相
    符，當不得以該罪相繩之。
三、原審就前開自訴人乙○○並未陷於無人保護之程度，仍有自訴人即其夫丙○○可
    為保護，客觀上對於自訴人乙○○而言，並不發生不能生存之危險等漏未斟酌，
    即認為被告就自訴人乙○○部分，有遺棄之犯行，遽而對被告為論罪科刑之判決
    ，揆諸前揭最高法院判例之要旨，尚有未洽，又本件原審雖僅就被告遺棄自訴人
    乙○○之部分為論罪科刑，並以裁判上一罪（想像競合犯）為由，對被告遺棄自
    訴人丙○○部分，不另為無罪之諭知，原審判決後，復僅有被告提起上訴，自訴
    人二人均未提起上訴。惟按「對於判決之一部上訴者，其有關係部分，視為亦已
    上訴」，刑事訴訟法第三百四十八條第二項著有明文。而所謂「有關係之部分」
    ，係指判決之各部分在審判上無從分割，因一部上訴而其全部必受影響而言，最
    高法院復著有二十二年上字第一０五八號判例可資參照。是僅就實質上或裁判上
    一罪之犯罪事實一部上訴者，如與其他部分具有審判不可分之關係，不失為有關
    係之部分。本件被告提起上訴，其真意雖應僅欲就原審判決其有罪部分（即遺棄
    自訴人乙○○之部分）提起上訴，惟就原審認係裁判上一罪（想像競合犯）不另
    為無罪諭知之部分（即遺棄自訴人丙○○之部分），本諸前揭說明，當然亦為刑
    事訴訟法第三百四十八條第二項之「有關係部分」，而應視為亦已上訴。是本院
    就該部分自應一併予以審理判決，而本件因遺棄乙○○部分應予撤銷改判，就原
    審認係裁判上一罪（想像競合犯）不另為無罪諭知之部分（即遺棄自訴人丙○○
    之部分），亦應一併予以撤銷改判，本件既無其他積極證據足認被告涉有自訴人
    所指之遺棄犯行，即不能證明被告犯罪，自應為無罪之判決，被告就原審判決上
    訴否認犯行，指摘原判決不當，為有理由，自應由本院將原判決撤銷，為被告無
    罪之諭知。
四、本件自訴人於本院審判期日經合法傳喚，無正當理由不到庭，本院爰指定檢察官
    擔當訴訟，自訴人嗣於程序進行中到庭表示願原諒被告，不再追究，併此明。
據上論斷，應依刑事訴訟法第三百六十九條第一項前段、第三百六十四條、第三百零
一條第一項、第三百三十一條第二項判決如主文。
本案經檢察官吳國南到庭執行職務。
中      華      民      國    九十一    年      九      月      十      日
                              臺灣高等法院刑事第十七庭
                                  審判長法  官  陳  正  雄
                                        法  官  許  錦  印
                                        法  官  許  宗  和
右正本證明與原本無異。
自訴人如不服本判決應於收受送達後十日內向本院提出上訴書狀，其未敘述上訴之理
由者並得於提起上訴後十日內向本院補提理由書（均須按他造當事人之人數附繕本）
。
                                        書記官  廖  艷  莉
中      華      民      國    九十一    年      九      月      十六    日
